臺灣桃園地方法院民事裁定　　　　　 100年度消債抗字第14號
抗　告　人　賴秀珍
上列抗告人因消費者債務清理條例免責事件，對於民國100 年1
月11日本院100 年度消債聲字第2 號裁定提起抗告，本院裁定如
下：
    主  文
抗告駁回。
抗告程序費用新台幣壹仟元由抗告人負擔。
    理  由
一、按債務人有下列各款情形之一者，法院應為不免責之裁定，
    但債務人證明經普通債權人全體同意者，不在此限：(1)於7
    年內曾依破產法或本條例規定受免責。(2)隱匿、毀損應屬清
    算財團之財產，或為其他不利於債權人之處分。(3)捏造債務
    或承認不真實之債務。(4)因浪費、賭博或其他投機行為，致
    財產顯然減少或負擔過重之債務，而生開始清算之原因。(5)
    於清算聲請前1 年內，已有清算之原因，而隱瞞其事實，使
    他人與之為交易致生損害。(6)明知已有清算原因之事實，非
    基於本人之義務，而以特別利於債權人中之一人或數人為目
    的，提供擔保或消滅債務。(7)隱匿、毀棄、偽造或變造帳簿
    或其他會計文件之全部或一部，致其財產之狀況不真確。(8)
    故意於財產及收入狀況說明書為不實之記載，或有其他故意
    違反本條例所定義務之行為，消費者債務清理條例第134 條
    定有明文。又消費者債務清理制度並非在使債務人恣意消費
    所造成之債務而轉嫁予債權人負擔，故債務人免責制度，應
    在鼓勵勤勞誠實之債務人，而非縱容債務人奢侈浪費，倘債
    務人於聲請清算前之相當期間內，利用信用金融之機會，恣
    意為非屬通常生活所需之鉅額消費或作奢侈性、浪費性之消
    費而不在意日後履行返還之能力，自不容其利用消費者債務
    清理條例中之免責制度，致濫用清算程序以規避其應負擔之
    償還責任，如此始符消費者債務清理條例之立法本旨。
二、本件抗告意旨略以：(一)於民國97年間，適逢全球性金融海嘯
    ，抗告人服務之公司生意亦大幅滑落，是以自98年1 月1日
    起，抗告人慘遭減薪，每月薪資自新臺幣（以下同）35,000
    元降至18,000元，收入短少了幾乎一半。抗告人除薪資收入
    外，又無其他之經濟來源或金錢收入，另配偶因金融風暴影
    響，薪資亦遭大幅度砍降。而債權銀行為開發信用卡業務，
    不斷鼓吹抗告人申辦信用卡，又花旗等多家銀行更是持續來
    電推銷代償方案，並協助核辦貸款，甚至告知抗告人提供國
    稅局所得資料，可增加貸款金額，抗告人為償還銀行債務，
    遂陷入以卡養卡、以債養債之窘境。(二)社會就一般債務人之
    負債原因多予以標籤化認定係「過度奢侈浪費」。然依法扶
    基金會之調查，真因過度消費而負債者僅係少數，負債原因
    占41.9% ，位居第一者乃為「入不敷出」，而所謂入不敷出
    意謂「支出大於所得」，由此觀點來說，失業、健康問題支
    出、生意資金調度、償還親人債務、遭到詐欺、擔任保人、
    被倒會…等等均係導致入不敷出原因，並非單純僅因其曾有
    消費行為即被認定為奢侈浪費。今抗告人固有購買日常用品
    或購買藥品等數項生活必要支出之刷卡消費項目，然抗告人
    乃為維持日常生活必要支出，且其時間、購買次數並非頻繁
    ，金額又非高價，僅係一般消費行為，更何況其銀行所出具
    之消費記錄乃為大抵均為96、97年間，刷卡當時乃經濟情況
    正常，且均正常繳款（鈞院可調閱銀行相關紀錄參酌）。即
    便抗告人確於加油站消費每月4 次以上、每次動輒約6,000
    元，惟抗告人係任職於運輸公司，其加油消費乃係工作上必
    要支出，實難因此即謂其係蓄意奢侈揮霍。綜上，原裁定未
    加詳查即駁回抗告人免責之聲請，其裁定顯然欠當，爰提起
    抗告並請求廢棄原裁定等語。
三、查:
(一)、抗告人聲請消費者債務清理更生事件，惟所提更生方案未能
    依消債條例第60條獲得視為債權人會議可決（更生程序並未
    召開債權人會議），復未經法院依同條例第64條裁定認可更
    生方案，故前經本院裁定於99年8 月25日開始清算程序；再
    者，其雖有投保宏利人壽保險，惟可領回之保險解約金僅餘
    13,179元，此有英屬百慕達商宏利人壽保險國際股份有限公
    司臺灣分公司之函，在卷可查（參司執消債更字卷第140 頁
    、第141 頁）。是抗告人除前開保險解約金以外，無任何財
    產可供清算程序分配，並經本院司法事務官於99年11月19日
    裁定終止清算程序確定等情，有本院99年度消債清字第143
    號民事裁定、99年度司執消債清字第94號裁定附卷可考，業
    經本院依職權調閱上開卷宗查閱無訛。
(二)、抗告人自95年4 月起迄今任職於勝泰運輸股份有限公司，而
    96 年 、97年間之平均月薪收入各為39,510元、34,800元，
    98 年1月起調降為18,000元，迄99年5 月間月薪仍為18,000
    元，有抗告人所提出勝泰運輸股份有限公司之在職證明書、
    97 年 度各類所得扣繳暨免扣繳憑單、96年度綜合所得稅各
    類所得資料清單以及收入切結書，附卷可稽（參基隆地方法
    院消債更字卷第55至57頁），是於本院前揭裁定開始清算程
    序（依上開說明，清算程序之始點，提前至98年12月裁定開
    始更生時）後，抗告人確有任職於勝泰運輸股份有限公司之
    工作收入。且如前所述，本件普通債權人於此清算程序中僅
    獲得13,179元進行分配；惟抗告人聲請清算前2 年間（依上
    說明，應以抗告人聲請更生前2 年間即自96年5 月起至98年
    4 月止計算），可處分所得合計約為430,806 元。【抗告人
    與配偶共同負93年次與95年次子女之扶養義務：收入（39,5
    10×8+ 417,600+18,000 ×4 ）- 支出(9,509×8+9,829 ×
    16) - 扶養費9,829 ×0.6 ×2 ÷2 ×24＝430,806 】。綜
    上所述，普通債權人之分配總額顯然低於抗告人聲請更生前
    2 年間，可處分所得扣除自己必要生活費用之數額，而有消
    債條例第133 條所規定應不免責之情事。
(三)、觀之抗告人之歷年之消費明細：
  1.依債權人華南銀行所提出抗告人之信用卡消費明細所示：其
    於96年1 月22日、同年2 月9 日於真心髮型名店消費4,845
    元以及2,080 元、96年3 月29日於南芳健康生活館消費3,59
    0 元、96年6 月24日於創越眼鏡行消費3,800 元、96年7 月
    29日於創越眼鏡行消費3,800 元、96年7 月29日於真心髮型
    名店消費3,800 元、96年8 月28日於中油百福加油站消費6,
    000 元、96年9 月10日於臺灣中油瑞芳站消費6,300 元、96
    年9 月11日於中油百福加油站消費6,600 元、96年9 月13日
    於中油百福加油站消費6,120 元、96年9 月24日於宏苗加油
    站消費2,526 元、96年9 月28日於臺灣中油保長坑站消費6,
    900 元、96年9 月29日於中油百福加油站消費8,150 元、96
    年10月3 日於中油百福加油站消費4,400 元、96年10月8 日
    於臺灣中油保長坑站消費7,000 元、96年10月12日於中油百
    福加油站消費4,000 元、96年10月16日於中油百福加油站消
    費14,000元、96年10月22日、同年10月25日於傑昇通訊行消
    費1,000 元以及5,760 元、96年12月23日於創越眼鏡行消費
    3,000 元、96年12月22日於神腦公司消費4,990 元、97年1
    月26日於真心髮型名店消費3,390 元、97年3 月1 日於創越
    眼鏡行消費1 萬元、97年3 月1 日於真心髮型名店消費1,29
    9 元、97年6 月25日於創越眼鏡行消費3,000 元、97年6 月
    29日於南芳健康生活館消費7,140 元、97年8 月14日於中油
    百福加油站消費6,101 元、97年8 月15日於中油百福加油站
    消費4,700 元、97年8 月16日於特力翠豐股份有限公司消費
    2,145 元、97年9 月24日於創越眼鏡行消費2,600 元、97年
    9 月26日於真心髮型名店消費2,249 元、97年12月13日於康
    寧藥局消費2,400 元。
  2.依債權人澳盛銀行所提出抗告人之信用卡歷年消費明細所示
    ：其於97年3 月27日於創越眼鏡行消費15,000元、97年5 月
    25 日 於創越眼鏡行消費15,000元、97年8 月18日於中油百
    福加油站消費5,300 元、97年8 月20日於中油百福加油站消
    費7,850 元、97年8 月24日、25日、27日以及29日於中油百
    福加油站分別消費1,164 元、7,700 元、9,100 元以及8,50
    0 元、97年9 月15日、16日、17日以及10月4 日於中油百福
    加油站分別消費8,000 元、6,590 元、3,700 元以及6,500
    元、97年9 月28日於特力翠豐股份有限公司消費9,390 元、
    97年10月6 日於三路加油站股份有限公司消費6,300 元、97
    年10月16日於中油百福加油站消費7,000 元、97年12月22日
    於網站「www.365MOE.net」消費48,786元、98年1 月10日於
    康寧藥局消費5,000 元。
  3.依債權人花旗銀行所提出抗告人之信用卡歷年消費明細所示
    ：其於97年12月31日於康寧藥局消費30,480元、於真心髮型
    名店消費12,699元。
(四)、抗告人96年、97年之年度收入為474,120 元、417,600 元，
    平均月薪分別為39,510元、34,800元，自98年1 月始迄今月
    薪降為18,000元，業如前述；抗告人雖以其因任職運輸公司
    ，加油消費乃係工作上必要支出云云置辯，惟抗告人於該運
    輸公司之職稱為「業務助理」，其工作內容是否必須直接至
    加油站支付其公司車輛所花費之加油費用一節，未見其舉證
    以實其說，抗告人該等辯解，已屬有疑；況抗告人之消費狀
    態，即便扣除加油之該等消費，然抗告人動輒於眼鏡行、髮
    型店為數千至逾萬元之消費，難謂其無奢侈浪費之情，其消
    費行為顯已逾其收入可得支配之金額。是參諸抗告人之消費
    明細，應認抗告人因浪費行為，致其負擔過重之債務，而生
    開始清算之原因。
(五)、綜上，抗告人日常之消費支出，顯已超出合理額度，且有浪
    費奢侈之行為，足認抗告人過度消費行為亦為開始清算之原
    因，核與消費者債務清理條例第134 條第4 款所稱「浪費、
    賭博或其他投機行為，致財產顯然減少或負擔過重之債務」
    等不免責事由相當，且普通債權人均不同意免除抗告人之債
    務，抗告人又無法提出業經普通債權人全體同意免責之證明
    ，是依消費者債務清理條例第134 條之規定，抗告人自不得
    免責。
四、據上論結，本件抗告為無理由，依消費者債務清理條例第15
    條，民事訴訟法第495 條之1 第1 項、第449 條第1 項、第
    95條、第78條，裁定如主文。
中    華    民    國   100    年    3     月    29    日
                   民事第一庭  審判長法  官  郭琇玲
                                     法  官  范明達
                                     法  官  陳婉玉
正本係照原本作成。
對於本裁定，除有涉及法律見解具有原則上之重要性者外，不得
再為抗告，並應繳納抗告費新台幣1000元。
中    華    民    國   100    年    3     月    29    日
                                     書記官  利冠蔚